臺灣臺北地方法院民事判決
111年度簡上字第36號
上  訴  人  蔡淑瀅  


訴訟代理人  馬在勤律師
複  代理人  陳佳雯律師
被  上訴人  游呈祥  
訴訟代理人  吳振東律師
上列當事人間請求確認本票債權不存在事件，上訴人對於中華民
國110年10月29日本院109年度北簡字第17753號第一審判決提起
上訴，本院於民國111年8月3日言詞辯論終結，判決如下：
    主  文
原判決廢棄。
被上訴人在第一審之訴駁回。
第一、二審訴訟費用由被上訴人負擔。  
    事實及理由
一、本件被上訴人游呈祥於原審起訴主張略以：
　  被上訴人與訴外人徐憬霖（原名為徐沼錡，下稱徐憬霖）於
    民國108年8月12日共同出具借款契約書（下稱系爭借款契約
    ）向上訴人借款，被上訴人並簽發新臺幣(下同)400萬本票
    （下稱系爭本票)、300萬元之本票2張交付上訴人，但上訴
    人僅匯入300萬元至被上訴人國泰世華銀行宜蘭分行第00000
    0000000號帳戶（下稱系爭帳戶），上訴人稱自108年1月31
    日起已陸續交付被上訴人、徐憬霖或指定之第三人9筆借款
    合計700萬3,000元，但上訴人所提之銀行匯款申請等資料，
    收款人均非被上訴人或徐憬霖。上訴人竟於109年6月9日持
    該二紙本票，向臺灣宜蘭地方法院（下稱宜蘭地院）聲請本
    票裁定，由宜蘭地院於109年7月23日以109年度司票字第215
    號民事裁定（下稱系爭本票裁定）准予強制執行。上訴人持
    系爭本票裁定，聲請宜蘭地院以109年度司執字第17852號、
    鈞院109年度司執助字第9324號、臺灣新北地方法院109年度
    司執助字第6173號給付票款強制執行事件，就被上訴人之財
    產為強制執行。惟被上訴人否認其與徐憬霖有受領系爭本票
    所示之400萬元及上訴人對被上訴人有系爭本票之400萬債權
    （下稱系爭本票債權)存在，爰訴請確認上訴人就系爭本票
    之本票債權對被上訴人不存在等語。並於原審聲明：㈠確認
    上訴人持有系爭本票對被上訴人之本票債權不存在。㈡宜蘭
    地院109年度司執字第17852號、本院109年度司執助字第932
    4號、臺灣新北地方法院109年度司執助字第6173號給付票款
    強制執行事件，其中執行金額400萬元及自109年2月27日起
    按年利率20%計算之利息之執行程序（下稱系爭執行程序）
    應予撤銷。
二、上訴人則以：
　㈠徐憬霖自108年初開始向上訴人借貸金錢，嗣其為向上訴人繼
    續借貸，遂於108年3月20日請被上訴人擔任借款之連帶債務
    人，被上訴人除與徐憬霖共同簽發面額分別為130萬及270萬
    之本票（面額共計400萬，下稱第一次本票）予上訴人外，
    被上訴人另提供宜蘭縣○○鄉○○段000○000○000地號等三筆土
    地，設定400萬元之最高限額抵押權（下稱第一次抵押權設
    定）予上訴人。
　㈡被上訴人於108年8月初向上訴人表示其欲變更擔保品，請上
    訴人塗銷第一次抵押權，被上訴人會提供另一筆土地設定抵
    押權予上訴人，且其亦有300萬元之資金需求，加上先前約
    定之400萬元借款，其與徐憬霖連帶借款之金額擴張為700萬
    元，上訴人應允之，被上訴人與徐憬霖遂於108年8月12日共
    同簽署系爭借款契約，約定渠二人共向上訴人借款700萬元
    ，且就700萬元之借款負連帶責任，渠等另共同簽發面額分
    別為400萬即系爭本票、300萬元之本票予上訴人，而就變更
    擔保物之部分，被上訴人則係提供宜蘭縣○○鄉○○段00000地
    號土地乙筆，設定900萬元之最高限額抵押權予上訴人(下稱
    系爭抵押權設定），上訴人因而請地政士陳鶴仁塗銷第一次
    抵押權。
　㈢被上訴人既不否認系爭借款契約與本票2紙共計700萬元均為
    其所親簽，且既同意與徐憬霖負連帶之責，因被上訴人與徐
    憬霖迄未返還分文，故而系爭本票與300萬元本票所擔保之7
    00萬元借款債權仍存在等語，茲為抗辯。　　
三、本件原審審理結果，認定系爭借款契約借款，均由證人徐憬
    霖指示上訴人匯款至非被上訴人以外之人，上訴人未證明有
    將系爭400萬元借款直接交付被上訴人之事實，故認系爭本
    票的原因關係不存在，被上訴人請求確認系爭本票債權不存
    在及請求撤銷系爭執行程序有理由，並就被上訴人之請求，
    為全部勝訴之判決，上訴人不服，提起上訴，其上訴理由並
    謂：㈠系爭本票與另紙300萬元本票係共同擔保上訴人對被上
    訴人之700萬元借款債權，被上訴人另將其名下位於宜蘭縣
    冬山鄉之土地乙筆為系爭抵押權設定予上訴人以作為還款之
    擔保，足證系爭本票與另紙300萬元本票係共同擔保上訴人
    對被上訴人與徐憬霖之700萬元借款債權。㈡另依據系爭借貸
    契約第11條之約定，系爭借貸契約之「債務人」願負連帶責
    任，被上訴人與徐憬霖既並列為系爭借貸契約之「債務人」
    ，則無論上訴人係將借款交付予被上訴人或交付予徐憬霖，
    被上訴人均須就該借款負連帶返還之責等語，併聲明：㈠原
    判決廢棄。㈡被上訴人於第一審之訴駁回。被上訴人則為答
    辯聲明：上訴駁回。
四、查被上訴人簽有系爭借款契約及系爭本票，上訴人持系爭本
    票裁定聲請對被上訴人進行系爭執行程序，雙方為系爭本票
    之直接前後手等情，為兩造所不爭執，並有系爭借款契約、
    系爭本票裁定、系爭本票影本、執行命令等附卷可稽（見北
    簡卷第39-43頁、宜蘭地院109年度訴字第383號卷第6 頁至
    第10頁、北簡卷第77頁至82頁），是此部分事實，首堪認定
    。
五、本件爭點厥為被上訴人於108年8月12日與徐憬霖所共同簽發
    交付上訴人之系爭本票，是否有擔保徐憬霖前於108年3月20
    日已向上訴人借用400萬元之意？被上訴人請求撤銷系爭執
    行程序是否有理由?茲就法院得心證之理由分述如下
　㈠按票據乃文義證券及無因證券，故票據上之權利義務悉依票
    上所載文義定之，與其基礎之原因關係各自獨立。票據上權
    利之行使不以其原因關係存在為前提，是以執票人行使票據
    上權利時，就其基礎之原因關係確係有效存在並不負舉證責
    任。反之，若票據債務人以自己與執票人間所存抗辯之事由
    對抗執票人，依票據法第13條規定觀之，固非法所不許，惟
    應由其就該抗辯事由舉證證明（最高法院103 年度台簡上字
    第18號、97年度台簡上字第12號判決意旨併同參照）。
  ㈡查證人徐憬霖於原審具結證稱：「（提示被證4號倒數第二頁
    的匯款單新台幣518,000元匯款 (北簡卷第57頁），證人知
    否許淑怡與李光偉匯款關係，與本件借款有何關係？）因為
    這筆金額是我請上訴人匯款的，是在300萬元借款範圍內。
    （問：提示本院卷第59頁，許佳均為何人？為何會有此筆匯
    款？）這筆是我跟許佳均的金錢借貸，我欠她的。這筆匯款
    是在上面所講的四百萬元借款的範圍裡面，我請上訴人匯款
    給許佳均。（問：上訴人匯款給尚億公司的款項，是不是全
    部屬於證人向上訴人借款的款項。）是。（問：提示北簡卷
    第65頁，上訴人所提答辯一狀附件，確認108年1月31日起總
    共有七百萬三千元？並問：證人知悉與否？）是。（問：證
    人都有參與其中？被上訴人是否知情或授權？）被上訴人都
    知情。（問：肆佰萬不是小錢，為何用口頭協定？有無證人
    在場？）當初現場有李光偉在場，因為我們當初是三個人一
    起工作。我有跟被上訴人講說，我跟上訴人還有肆佰萬債務
    ，你若需要這三百萬，必須提供土地擔保向上訴人借款，與
    我共同承擔，在肆佰萬部分，是在這筆三百萬借款時候就先
    匯款給我了。在108年時候，在尚億公司，李光偉也在場，
    我當時已經有跟被上訴人講上訴人先將肆佰萬部分匯款到尚
    億公司。」等語無誤（北簡卷第115-120頁），並有匯款單
    據影本在卷可稽（北簡卷第53-57頁），足認400萬元之借款
    確實係由徐憬霖向上訴人借款，徐憬霖有指示上訴人將借款
    匯款予李光偉、許佳均及尚億公司無誤。
　㈢再參以證人陳鶴仁於原審具結證稱：「（問：提示本院卷第4
    7-49頁，有無負責系爭抵押權設定？）有，上訴人通知我有
    二位債務人都會到場。另一位是徐憬霖，被上訴人也有在場
    。我有看過這幾張本票，在場空白給被上訴人、徐憬霖簽立
    的，當時被上訴人並沒有說他沒有借那麼多錢，當場跟徐憬
    霖一起簽立本票。（問：現場時候有說什麼?）現場被上訴
    人有說辦好抵押權設定之後，要馬上塗銷之前設定的抵押權
    。（問：被上訴人要求塗銷之前抵押權有處理嗎？）辦好設
    定之後，之後有處理好塗銷。（問：簽所提示本票時候，證
    人有無看到借款交付或金流情形？）我記得好像有看到匯款
    單。（問：金額與設定金額一樣？）金額我不確定，是雙方
    講好之後才到我的辦公室。第一次設定的時候，上訴人有匯
    款，第二次被上訴人要跟上訴人借錢，才設定比較高的部分
    ，第一次比較亂，是徐憬霖，先到辦公室，因為上訴人有借
    錢給徐憬霖，請被上訴人趕到我的辦公室，提供抵押權設定
    ，當時印象中是匯款給徐憬霖。當時我有跟被上訴人講如果
    設定之後就是共同債務人，被上訴人聽到之後沒有反應就簽
    名蓋章了。」（北簡卷第181-183頁），並有系爭抵押權設
    定契約書、第一次抵押權設定契約書影本（北簡卷第53-57
    頁、149頁）及第一次本票影本2紙（北簡卷第145-147頁）
    在卷可參，是綜合證人徐憬霖及陳鶴仁之證述及卷內事證可
    知，上訴人前於108年3月20日借款400萬元給徐憬霖時，已
    由被上訴人提供土地為第一次抵押權設定，被上訴人與徐憬
    霖並於108年3月20日共同簽發第一次本票金額共計400萬元
    與上訴人，參以被上訴人就徐憬霖向上訴人所借之400萬元
    借款，既為第一次本票之共同發票人，且為第一次抵押權設
    定之擔保債務人，被上訴人應有就該400萬元債務負連帶清
    償責任之意無誤。又被上訴人於108年8月12日向上訴人借款
    300萬元時，則由被上訴人提供另筆土地為上訴人為系爭抵
    押權之設定後，上訴人始同意塗銷第一次抵押權設定，被上
    訴人並與徐憬霖於108年8月12日再共同簽發系爭本票（金額
    400萬元）、300萬元本票交與上訴人，是依兩造間辦理及塗
    銷抵押權之經過及被上訴人先後簽發第一次本票與系爭本票
    之過程以觀，被上訴人所簽發之系爭本票應係用以取代上訴
    人與徐憬霖共同簽發之第一次本票，被上訴人簽發系爭本票
    時，應仍有承擔第一次本票及第一次抵押權設定所擔保之40
    0萬元債務之用意無誤。
　㈣另觀以系爭借款契約第一行及第11條前段分別載明：「債務
    人游呈祥（即被上訴人）徐沼錡（即徐憬霖） 」、「本約
    所載之債務人、義務人或連帶保證人均願負連帶責任，即負
    單獨清償全部債務之責任。」（北簡卷第39-40頁），亦足
    佐證就系爭本票所擔保之系爭借款契約所載之借款債權，被
    上訴人與徐憬霖應為連帶債務人無誤，雖被上訴人以未收受
    系爭借款契約之借款金額400萬元為系爭本票原因關係之抗
    辯，並進而主張系爭本票之債權不存在等語，然被上訴人簽
    發系爭本票應是用以承擔第一次本票之債務，系爭本票所擔
    保之借款應為徐憬霖向上訴人之借款400萬元等情，業已認
    定如前，是兩造間雖簽立系爭借款契約，然兩造就系爭本票
    400萬元債務之原因關係應屬債務承擔之法律性質，而非單
    純之消費借貸法律關係，故被上訴人以消費借貸關係中，上
    訴人未交付借款與被上訴人之原因關係抗辯，應不符兩造間
    就系爭本票實係具有債務承擔為其原因關係之權利義務內容
    ，故被上訴人前開所辯自無足取。從而，上訴人對被上訴人
    就系爭本票之400萬元債權應屬存在，被上訴人訴請確認上
    訴人就系爭本票之本票債權不存在自無理由。
　㈤又上訴人對被上訴人就系爭本票之400萬元債權存在已認定如
    前所述，且兩造亦未爭執被上訴人仍未清償系爭本票之400
    萬元債務，故被上訴人於系爭執行程序終結前，主張系爭本
    票債權不存在而依強制執行法第14條第2項規定請求撤銷系
    爭強制執行程序亦屬無據。
七、綜上所述，被上訴人請求確認系爭本票債權不存在及請求撤
    銷系爭執行程序為無理由，不應准許，原判決為被上訴人勝
    訴之判決，自有未洽，上訴人上訴意旨指摘原判決不當，求
    予廢棄改判，為有理由，自應由本院予以廢棄改判如主文第
    2 項所示。　　
八、本件事證已臻明確，兩造其餘攻擊防禦方法及舉證，與本件
    判決結果並無影響，爰不逐一論述。
九、據上論結，本件上訴為有理由，依民事訴訟法第436條之1第
    3 項、第450條、第78條，判決如主文。 
中　　華　　民　　國　　111 　年　　8 　　月　　24　　日
                  民事第八庭審判長法  官  鄭佾瑩  
　　　　　　　　　               
　　　　　　　　　　　　　　　　　法  官  吳佳樺 
　　　　　　　　　               
　　　　　　　　　　　　　　　　  法　官  陳宣每
以上正本係照原本作成
如對本判決上訴，須於判決送達後20日內向本院提出上訴狀。如
委任律師提起上訴者，應一併繳納上訴審裁判費。
中　　華　　民　　國　　111 　年　　8 　　月　　24　　日
                                書記官　連晨宇